ACORDAO-COMPLETO-2528842

ACÓRDÃO 2785/2022 ATA 17/2022 - SEGUNDA CÂMARA

VISTOS, relatados e discutidos estes autos de tomada de contas especial instaurada pelo Fundo Nacional de Saúde - FNS, em razão da não comprovação da regular aplicação dos recursos oriundos do Convênio 1380/2004 (registro Siafi 507337) , celebrado entre o Ministério da Saúde e Serviço Social do Brasileiro, o qual tinha por objeto a aquisição de unidade móvel de saúde,
ACORDAM os Ministros do Tribunal de Contas da União, reunidos em sessão da 2ª Câmara, em:
9.1. considerar revéis, para todos os efeitos, nos termos do art. 12, § 3º, da Lei 8.443/1992, Fabio Nunes Saraiva e Serviço Social do Brasileiro, dando-se prosseguimento ao processo;
9.2. julgar irregulares as presentes contas, com fundamento nos arts. 1º, inciso I, 16, inciso III, alínea "c", da Lei 8.443/1992 c/c os arts. 19 e 23, inciso III, da mesma lei, e nos arts. 1º, inciso I, 202, § 6º, 209, inciso I, 210 e 214, inciso III, do Regimento Interno do TCU, e condenar solidariamente em débito Fabio Nunes Saraiva e Serviço Social do Brasileiro, pelo valor original abaixo discriminado, atualizado monetariamente e acrescido dos juros de mora a partir da data indicada, nos termos da legislação vigente, até a efetiva quitação do débito, fixando-lhes o prazo de 15 (quinze) dias, a contar da ciência, para que comprovem, perante o Tribunal (art. 214, inciso III, alínea "a", do Regimento Interno do TCU) , o recolhimento da dívida aos cofres do Fundo Nacional de Saúde;
	Data
	Valor (R$) 

	25/11/2004
	120.000,00

9.3. autorizar, desde logo, com amparo no art. 28, inciso II, da Lei 8.443/1992, a cobrança judicial da dívida, caso não atendidas as notificações;
9.4. autorizar, desde já, nos termos do art. 26 da Lei 8.443/1992, o parcelamento da dívida em até 36 (trinta e seis) parcelas mensais e sucessivas, atualizadas monetariamente até a data do pagamento, esclarecendo aos responsáveis que a falta de pagamento de qualquer parcela importará no vencimento antecipado do saldo devedor (art. 217, § 2º, do Regimento Interno do TCU) , sem prejuízo das demais medidas legais cabíveis; e
9.5. dar ciência desta decisão aos responsáveis, ao Fundo Nacional de Saúde e à Procuradoria da República no Estado do Rio de Janeiro, para adoção das providências cabíveis, nos termos do art. 16, §3º, da Lei 8.443/1992 c/c o art. 209, §7º, do Regimento Interno deste Tribunal.

Tomada de contas especial instaurada pelo Fundo Nacional de Saúde em razão da não comprovação da regular aplicação dos recursos do Convênio 1380/2004 (registro Siafi 507337), firmado entre o Ministério da Saúde e o Serviço Social do Brasileiro e que tinha por objeto a aquisição de unidade móvel de saúde.

Segunda Câmara

Fundo Nacional de Saúde - FNS.

3. Interessados/Responsáveis:
3.1. Responsáveis: Fabio Nunes Saraiva (XXX.919.357-XX); Serviço Social do Brasileiro (03.123.319/0001-00).

13.1. Ministros presentes: Bruno Dantas (Presidente), Augusto Nardes (Relator), Aroldo Cedraz e Antonio Anastasia.
13.2. Ministro-Substituto presente: André Luís de Carvalho.

AUGUSTO NARDES

Transcrevo a seguir, com ajustes de forma, a instrução lavrada no âmbito da Secretaria de Controle Externo de Tomada de Contas Especial - SecexTCE (peça 89) , a qual contou com a anuência do escalão dirigente da unidade técnica (peças 90 a 91) : 
"INTRODUÇÃO
Cuidam os autos de tomada de contas especial (TCE) instaurada pelo Fundo Nacional de Saúde - Ministério da Saúde (FNS/MS) , em desfavor de Fabio Nunes Saraiva (CPF XXX.919.357-XX) e do Serviço Social do Brasileiro (CNPJ 03.123.319/0001-00) , em razão da não comprovação da regular aplicação dos recursos repassados, pela União, por intermédio do Convênio 1380/2004, registro Siafi 507337 (peça 4) , firmado entre o Ministério da Saúde e o Serviço Social do Brasileiro, e que tinha, por objeto, a aquisição de unidade móvel de saúde.
HISTÓRICO
Em 26/2/2019, com fundamento na IN/TCU 71/2012, alterada pela IN/TCU 76/2016 e pela DN/TCU 155/2016, o dirigente do FNS/MS autorizou a instauração da TCE (peça 61) . O processo foi registrado no sistema e-TCE com o número 444/2019.
O Convênio 1380/2004, registro Siafi 507337, foi firmado no valor de R$ 120.000,00, sendo integralmente à conta do concedente, sem contrapartida do convenente. Teve vigência de 23/7/2004 a 18/11/2005, com prazo para apresentação da prestação de contas até 17/1/2006. Os repasses efetivos da União totalizaram R$ 120.000,00 (peça 7) .
A prestação de contas e complementações enviadas foram analisadas por meio dos documentos constantes nas peças 9, 13 e 14.
O fundamento para a instauração da TCE, conforme consignado na matriz de responsabilização elaborada pelo tomador de contas, foi a constatação da seguinte irregularidade:
Impugnação total de despesa, não aprovação da prestação de contas.
Os responsáveis arrolados na fase interna foram devidamente comunicados e, diante da ausência de justificativas suficientes para elidir a irregularidade e da não devolução dos recursos, instaurou-se a tomada de contas especial.
No relatório (peça 64) , o tomador de contas concluiu que o prejuízo importaria no valor original de R$ 120.000,00, imputando-se a responsabilidade a Fabio Nunes Saraiva, Presidente, desde 3/5/2003, na condição de dirigente, e ao Serviço Social do Brasileiro, na condição de beneficiário.
Em 17/4/2020, a Controladoria-Geral da União emitiu o relatório de auditoria (peça 66) , em concordância com o relatório do tomador de contas. O certificado de auditoria e o parecer do dirigente do órgão de controle interno concluíram pela irregularidade das presentes contas (peças 67 e 68) .
Em 18/5/2020, o ministro responsável pela área atestou haver tomado conhecimento das conclusões contidas no relatório e certificado de auditoria, bem como do parecer conclusivo do dirigente do órgão de controle interno, manifestando-se pela irregularidade das contas, e determinou o encaminhamento do processo ao Tribunal de Contas da União (peça 69) .
Na instrução inicial (peça 73) , analisando-se os documentos nos autos, concluiu-se pela necessidade de realização de citação para a seguinte irregularidade:
1.1. Irregularidade: impugnação total de despesa e não aprovação da prestação de contas.
1.1.1. Evidências da irregularidade: documentos técnicos presentes nas peças 5, 9, 10, 12 e 14.
1.1.2. Normas infringidas: art. 37, caput, c/c o art. 70, parágrafo único, da Constituição da República Federativa do Brasil; art. 93, do Decreto-Lei 200/1967; art. 66, do Decreto 93.872/1986; e alínea 'b' do inciso II do artigo 38 da Instrução Normativa STN 01/1997.
1.1.3. Débito relacionado aos responsáveis Fabio Nunes Saraiva (CPF XXX.919.357-XX) e ao Serviço Social do Brasileiro (CNPJ 03.123.319/0001-00) :
	Data de ocorrência
	Valor histórico (R$) 

	25/11/2004
	120.000,00

1.1.4. Cofre credor: Fundo Nacional de Saúde - MS.
1.1.5. Responsável 1: Serviço Social do Brasileiro (CNPJ 03.123.319/0001-00) .
1.1.5.1. Conduta: deixar de compovar a boa e regular aplicação dos recuros repassados por força do Convênio 1380/2004, em face da impugnação total da despesa e da consequente não aprovação da prestação de contas do convênio.
10.1.5.2. Nexo de causalidade: a conduta descrita impediu o estabelecimento do nexo causal entre as despesas efetuadas com os recursos recebidos, no âmbito do instrumento em questão, no período de 23/7/2004 a 18/11/2005.
10.1.5.3. Culpabilidade: não se aplica.
10.1.6. Responsável 2: Fabio Nunes Saraiva (CPF XXX.919.357-XX) .
10.1.6.1. Conduta: deixar de compovar a boa e regular aplicação dos recuros repassados por força do Convênio 1380/2004, em face da impugnação total da despesa e da consequente não aprovação da prestação de contas do convênio.
10.1.6.2. Nexo de causalidade: a conduta descrita impediu o estabelecimento do nexo causal entre as despesas efetuadas com os recursos recebidos, no âmbito do instrumento em questão, no período de 23/7/2004 a 18/11/2005.
10.1.6.3. Culpabilidade: não há excludentes de ilicitude, de culpabilidade e de punibilidade; é razoável supor que o responsável tinha consciência da ilicitude de sua conduta; era exigível conduta diversa da praticada, qual seja, compovar a boa e regular aplicação dos recuros repassados por força do Convênio 1380/2004.
10.1.7. Encaminhamento: citação.
Em cumprimento ao pronunciamento da unidade (peça 75) , foi efetuada a citação dos responsáveis, nos moldes adiante:
a) Fabio Nunes Saraiva - promovida a citação do responsável, conforme delineado adiante:
	Comunicação: Ofício 47790/2021-TCU/Seproc (peça 79) 
Data da Expedição: 27/8/2021
Data da Ciência: 1º/9/2021 (peça 82) 
Nome Recebedor: Gláucio Gil
Observação: Ofício enviado para o endereço do responsável, conforme pesquisa na base de dados no sistema da Receita Federal, custodiada pelo TCU (peça 76) 
Fim do prazo para a defesa: 16/9/2021

	Comunicação: Ofício 47792/2021-TCU/Seproc (peça 80) 
Data da Expedição: 27/8/2021
Data da Ciência: 1º/9/2021 (peça 83) 
Nome Recebedor: David Teixeira Elizeu da Silva
Observação: Ofício enviado para o endereço do responsável, conforme pesquisa na base de dados no sistema do Renach, custodiada pelo TCU (peça 77) 
Fim do prazo para a defesa: 16/9/2021

b) Servico Social do Brasileiro - promovida a citação do responsável, conforme delineado adiante:
	Comunicação: Ofício 47794/2021-TCU/Seproc (peça 81) 
Data da Expedição: 27/8/2021
Data da Ciência: não houve (Desconhecido) - peça 84
Observação: Ofício enviado para o endereço do responsável, conforme pesquisa na base de dados no sistema da Receita Federal, custodiada pelo TCU (peça 78) 

	Comunicação: Edital 1401/2021-TCU/Seproc (peça 86) 
Data da Publicação: 20/10/2021 (peça 87) 
Fim do prazo para a defesa: 4/11/2021

Conforme Despacho de Conclusão das Comunicações Processuais (peça 88) , as providências inerentes às comunicações processuais foram concluídas. 
Transcorrido o prazo regimental, os responsáveis Fabio Nunes Saraiva e Serviço Social do Brasileiro permaneceram silentes, devendo ser considerados reveis, nos termos do art. 12, § 3º, da Lei 8.443/1992.
ANÁLISE DOS PRESSUPOSTOS DE PROCEDIBILIDADE DA IN/TCU 71/2012
Avaliação de Viabilidade do Exercício do Contraditório e Ampla Defesa
Verifica-se que não houve o transcurso de mais de dez anos desde o fato gerador sem que tenha havido a notificação dos responsáveis pela autoridade administrativa federal competente (art. 6º, inciso II, c/c art. 19, da IN/TCU 71/2012, modificada pela IN/TCU 76/2016) , uma vez que o fato gerador da irregularidade sancionada ocorreu em 17/1/2006, e os responsáveis foram notificados sobre a irregularidade, pela autoridade administrativa competente, conforme abaixo:
1.2. Fabio Nunes Saraiva, por meio do ofício acostado à peça 25, recebido em 31/3/2006, conforme AR (peça 35) ; e
1.3. Servico Social do Brasileiro, por meio do edital acostado à peça 34, publicado em 19/1/2018.
Valor de Constituição da TCE
Verifica-se, ainda, que o valor atualizado do débito apurado (sem juros) , em 1º/1/2017, é de R$ 242.640,00, portanto, superior ao limite mínimo de R$ 100.000,00, na forma estabelecida conforme os arts. 6º, inciso I, e 19, da IN/TCU 71/2012, modificada pela IN/TCU 76/2016.
Outros processos/Débitos nos Sistemas do TCU com os Mesmos Responsáveis
Informa-se que não foi encontrado débito imputável aos responsáveis em outros processos no Tribunal.
EXAME TÉCNICO
Da validade das notificações:
Preliminarmente, cumpre tecer breves considerações sobre a forma como são realizadas as comunicações processuais no TCU. A esse respeito, destacam-se o art. 179, do Regimento Interno do TCU (Resolução 155, de 4/12/2002) e o art. 4º, inciso III, § 1º, da Resolução TCU 170, de 30 de junho de 2004, in verbis:
Art. 179. A citação, a audiência ou a notificação, bem como a comunicação de diligência, farse-ão:
I - mediante ciência da parte, efetivada por servidor designado, por meio eletrônico, fac-símile, telegrama ou qualquer outra forma, desde que fique confirmada inequivocamente a entrega da comunicação ao destinatário;
II - mediante carta registrada, com aviso de recebimento que comprove a entrega no endereço do destinatário;
III - por edital publicado no Diário Oficial da União, quando o seu destinatário não for localizado;
 (...) 
Art. 3º As comunicações serão dirigidas ao responsável, ou ao interessado, ou ao dirigente de órgão ou entidade, ou ao representante legal ou ao procurador constituído nos autos, com poderes expressos no mandato para esse fim, por meio de:
I - correio eletrônico, fac-símile ou telegrama;
II - servidor designado;
III - carta registrada, com aviso de recebimento;
IV - edital publicado no Diário Oficial da União, quando o seu destinatário não for localizado, nas hipóteses em que seja necessário o exercício de defesa.
Art. 4º. Consideram-se entregues as comunicações:
I - efetivadas conforme disposto nos incisos I e II do artigo anterior, mediante confirmação da ciência do destinatário;
II - realizadas na forma prevista no inciso III do artigo anterior, com o retorno do aviso de recebimento, entregue comprovadamente no endereço do destinatário;
III - na data de publicação do edital no Diário Oficial da União, quando realizadas na forma prevista no inciso IV do artigo anterior.
§ 1º O endereço do destinatário deverá ser previamente confirmado mediante consulta aos sistemas disponíveis ao Tribunal ou a outros meios de informação, a qual deverá ser juntada ao respectivo processo.
 (...) 
Bem se vê, portanto, que a validade da citação via postal não depende de que o aviso de recebimento seja assinado pelo próprio destinatário da comunicação, o que dispensa, no caso em tela, a entrega do AR em 'mãos próprias'. A exigência da norma é no sentido de o Tribunal verificar se a correspondência foi entregue no endereço correto, residindo aqui a necessidade de certeza inequívoca.
Não é outra a orientação da jurisprudência do TCU, conforme se verifica dos julgados a seguir transcritos:
São válidas as comunicações processuais entregues, mediante carta registrada, no endereço correto do responsável, não havendo necessidade de que o recebimento seja feito por ele próprio (Acórdão 3648/2013-TCU-Segunda Câmara, Relator Min. José Jorge) ;
É prescindível a entrega pessoal das comunicações pelo TCU, razão pela qual não há necessidade de que o aviso de recebimento seja assinado pelo próprio destinatário. Entregandose a correspondência no endereço correto do destinatário, presume-se o recebimento da citação (Acórdão 1019/2008-TCU-Plenário, Relator Min. Benjamin Zymler) ;
As comunicações do TCU, inclusive as citações, deverão ser realizadas mediante Aviso de Recebimento - AR, via Empresa Brasileira de Correios e Telégrafos, bastando para sua validade que se demonstre que a correspondência foi entregue no endereço correto (Acórdão 1526/2007-TCU-Plenário, Relator Min. Aroldo Cedraz) .
A validade do critério de comunicação processual do TCU foi referendada pelo Supremo Tribunal Federal, nos termos do julgamento do MS-AgR 25.816/DF, por meio do qual se afirmou a desnecessidade da ciência pessoal do interessado, entendendo-se suficiente a comprovação da entrega do 'AR' no endereço do destinatário:
Ementa: agravo regimental. Mandado de segurança. Desnecessidade de intimação pessoal das decisões do tribunal de contas da união. art. 179 do regimento interno do TCU. Intimação do ato impugnado por carta registrada, iniciado o prazo do art. 18 da lei nº 1.533/51 da data constante do aviso de recebimento. Decadência reconhecida. Agravo improvido.
O envio de carta registrada com aviso de recebimento está expressamente enumerado entre os meios de comunicação de que dispõe o Tribunal de Contas da União para proceder às suas intimações.
O inciso II do art. 179 do Regimento Interno do TCU é claro ao exigir apenas a comprovação da entrega no endereço do destinatário, bastando o aviso de recebimento simples.
Da revelia dos responsáveis Fabio Nunes Saraiva e Serviço Social do Brasileiro
No caso vertente, a citação do responsável Fabio Nunes Saraiva se deu em endereços provenientes de pesquisas de endereços realizadas pelo TCU (vide parágrafos acima) , em endereços provenientes das bases de dados da Receita Federal e Renach (peças 76 e 77) . A entrega dos ofícios citatórios nesses endereços ficou comprovada (peças 79-80 e 82-83) .
Por outro lado, restou frustrada a tentativa de citação do responsável Serviço Social do Brasileiro, utilizando-se endereço da base de dados da Receita Federal (peça 78) , razão pela qual promoveu-se a citação por edital (peças 86-87) .
Importante destacar que, antes de promover a citação por edital, para assegurar a ampla defesa, buscaram-se outros meios possíveis para localizar e citar os responsáveis, nos limites da razoabilidade, fazendo juntar, aos autos, informação comprobatória dos diferentes meios experimentados que restaram frustrados, tal como se demonstrou no item anterior da presente instrução (Acórdão 4851/2017-TCU-Primeira Câmara, Relator Min. Augusto Sherman) .
Cumpre ainda destacar que esse mesmo responsável, Serviço Social do Brasileiro, igualmente não foi localizado na fase interna da tomada de contas especial, e sua notificação foi efetuada também mediante publicação de edital, no Diário Oficial da União (peça 34) .
Nos processos do TCU, a revelia não leva à presunção de que seriam verdadeiras todas as imputações levantadas contra os responsáveis, diferentemente do que ocorre no processo civil, em que a revelia do réu opera a presunção da verdade dos fatos narrados pelo autor (Acórdão 1009/2018-TCU-Plenário, Relator Ministro Bruno Dantas; 2.369/2013 - TCU - Plenário, Relator Ministro Benjamin Zymler e 2.449/2013 - TCU - Plenário, Relator Ministro Benjamin Zymler) . Dessa forma, a avaliação da responsabilidade do agente não pode prescindir da prova existente no processo ou para ele carreada.
Ao não apresentar sua defesa, os responsáveis deixaram de produzir prova da regular aplicação dos recursos sob suas responsabilidades, em afronta às normas que impõem, aos gestores públicos, a obrigação legal de, sempre que demandados pelos órgãos de controle, apresentar os documentos que demonstrem a correta utilização das verbas públicas, a exemplo do contido no art. 93, do Decreto-Lei 200/1967: 'Quem quer que utilize dinheiros públicos terá de justificar seu bom e regular emprego na conformidade das leis, regulamentos e normas emanadas das autoridades administrativas competentes.'
Mesmo as alegações de defesa não sendo apresentadas, considerando o princípio da verdade real que rege esta Corte, procurou-se buscar, em manifestações dos responsáveis na fase interna desta Tomada de Contas Especial, se havia algum argumento que pudesse ser aproveitado a seu favor.
Os argumentos apresentados na fase interna (peças 47, 48, 49, 50, 51, 52 e 53) não elidem as irregularidades apontadas.
Em se tratando de processo em que a parte interessada não se manifestou acerca das irregularidades imputadas, não há elementos para que se possa efetivamente aferir e reconhecer a ocorrência de boa-fé na conduta dos responsáveis, podendo este Tribunal, desde logo, proferir o julgamento de mérito pela irregularidade das contas, conforme os termos dos §§ 2º e 6º do art. 202 do Regimento Interno do TCU (Acórdão 2064/2011-TCU-Primeira Câmara, Relator Ministro Ubiratan Aguiar, 6.182/2011 - TCU - 1ª Câmara, Relator Ministro Weder de Oliveira, 4.072/2010  TCU  1ª Câmara, Relator Ministro Valmir Campelo, 1.189/2009 - TCU - 1ª Câmara, Relator Ministro Marcos Bemquerer, 731/2008 - TCU - Plenário, Relator Ministro Aroldo Cedraz) .
Dessa forma, os responsáveis Fabio Nunes Saraiva e Serviço Social do Brasileiro devem ser considerados revéis, nos termos do art. 12, § 3º, da Lei 8.443/1992, devendo as contas serem julgadas irregulares, condenando-os solidariamente ao débito apurado.
Prescrição da Pretensão Punitiva
Vale ressaltar que a pretensão punitiva do TCU, conforme Acórdão 1441/2016-TCU-Plenário, Relator Ministro Benjamin Zymler, que uniformizou a jurisprudência acerca dessa questão, subordina-se ao prazo geral de prescrição indicado no art. 205, do Código Civil, que é de dez anos, contado da data de ocorrência da irregularidade sancionada, nos termos do art. 189, do Código Civil, sendo este prazo interrompido pelo ato que ordenar a citação, a audiência ou a oitiva dos responsáveis.
No caso em exame, ocorreu a prescrição, uma vez que a irregularidade sancionada ocorreu em 17/1/2006, e o ato de ordenação da citação ocorreu em 19/8/2021.
CONCLUSÃO
Em face da análise promovida na seção 'Exame Técnico', verifica-se que os responsáveis Fabio Nunes Saraiva e Serviço Social do Brasileiro não lograram comprovar a boa e regular aplicação dos recursos e, instados a se manifestarem, optaram pelo silêncio, configurando a revelia, nos termos do § 3º, do art. 12, da Lei 8.443/1992. Ademais, inexistem nos autos elementos que demonstrem a boafé dos responsáveis ou a ocorrência de outras excludentes de culpabilidade.
Verifica-se também que houve a prescrição da pretensão punitiva, conforme análise já realizada.
Tendo em vista que não constam dos autos elementos que permitam reconhecer a boa-fé dos responsáveis, sugere-se que as suas contas sejam julgadas irregulares, nos termos do art. 202, § 6º, do Regimento Interno do TCU, com a imputação do débito atualizado monetariamente e acrescido de juros de mora, nos termos do art. 202, § 1º, do Regimento Interno do TCU, descontado o valor eventualmente recolhido.
Por fim, como não houve elementos que pudessem modificar o entendimento acerca das irregularidades em apuração, mantém-se a matriz de responsabilização presente na peça 72.
PROPOSTA DE ENCAMINHAMENTO
Diante do exposto, submetemos os autos à consideração superior, propondo ao Tribunal:
considerar revéis os responsáveis Fabio Nunes Saraiva (CPF XXX.919.357-XX) e Serviço Social do Brasileiro (CNPJ 03.123.319/0001-00) , para todos os efeitos, dando-se prosseguimento ao processo, com fulcro no art. 12, § 3º, da Lei 8.443/1992;
julgar irregulares, nos termos dos arts. 1º, inciso I, 16, inciso III, alíneas 'a' e 'c', da Lei 8.443/1992, c/c os arts. 19 e 23, inciso III, da mesma Lei, as contas dos responsáveis Fabio Nunes Saraiva (CPF XXX.919.357-XX) e Serviço Social do Brasileiro (CNPJ 03.123.319/0001-00) , condenandoos solidariamente ao pagamento da importância a seguir especificada, atualizada monetariamente e acrescida dos juros de mora, calculada a partir da data discriminada até a data da efetiva quitação do débito, fixando-lhes o prazo de quinze dias, para que comprovem, perante o Tribunal, o recolhimento da referida quantia aos cofres do Fundo Nacional de Saúde - MS, nos termos do art. 23, inciso III, alínea 'a', da citada lei, c/c o art. 214, inciso III, alínea 'a', do Regimento Interno do TCU.
Débito relacionado ao responsável Fabio Nunes Saraiva (CPF XXX.919.357-XX) , em solidariedade com Serviço Social do Brasileiro (CNPJ 03.123.319/0001-00) :
	Data de ocorrência
	Valor histórico (R$) 

	25/11/2004
	120.000,00

Valor atualizado do débito (com juros) , em 31/1/2022: R$ 566.863,81.
autorizar, desde logo, a cobrança judicial da dívida, caso não atendidas as notificações, na forma do disposto no art. 28, inciso II, da Lei 8.443/1992;
autorizar também, desde logo, se requerido, com fundamento no art. 26, da Lei 8.443/1992, c/c o art. 217, §§ 1º e 2º, do Regimento Interno do TCU, o parcelamento da dívida em até 36 parcelas, incidindo, sobre cada parcela, corrigida monetariamente, os correspondentes acréscimos legais, fixando-lhes o prazo de quinze dias, a contar do recebimento da notificação, para comprovarem, perante o Tribunal, o recolhimento da primeira parcela, e de trinta dias, a contar da parcela anterior, para comprovarem o recolhimento das demais parcelas, devendo incidir, sobre cada valor mensal, atualizado monetariamente, os juros de mora devidos, no caso do débito, na forma prevista na legislação em vigor, alertando os responsáveis de que a falta de comprovação do recolhimento de qualquer parcela importará o vencimento antecipado do saldo devedor, nos termos do § 2º do art. 217 do Regimento Interno deste Tribunal;
enviar cópia do Acórdão a ser prolatado à Procuradoria da República no Estado do Rio de Janeiro, nos termos do § 3º do art. 16 da Lei 8.443/1992, c/c o § 7º do art. 209 do Regimento Interno do TCU, para adoção das medidas cabíveis;
enviar cópia do Acórdão que vier a ser proferido ao Fundo Nacional de Saúde - MS e aos responsáveis, para ciência;
informar à Procuradoria da República no Estado do Rio de Janeiro, ao Fundo Nacional de Saúde - MS e aos responsáveis que a presente deliberação, acompanhada do Relatório e do Voto que a fundamenta, está disponível para a consulta no endereço www.tcu.gov.br/acordaos, além de esclarecer que, caso requerido, o TCU poderá fornecer, sem custos, as correspondentes cópias, de forma impressa; e
informar à Procuradoria da República no Estado do Rio de Janeiro que, nos termos do parágrafo único do art. 62 da Resolução TCU 259/2014, os procuradores e membros do Ministério Público credenciados nesta Corte podem acessar os presentes autos de forma eletrônica e automática, ressalvados apenas os casos de eventuais peças classificadas como sigilosas, as quais requerem solicitação formal".
2.	O Ministério Público junto a este Tribunal concordou (peça 92) com a proposta apresentada pela unidade técnica, com alguns ajustes, conforme exposto a seguir:
"Ante o que restou apurado nos autos, o Ministério Público de Contas manifesta-se de acordo com a proposição de mérito oferecida pela SecexTCE (peças 89 a 91) , mas sugere que a alínea 'a' do inciso III do art. 16 da Lei 8.443/1992 ('omissão no dever de prestar contas') seja excluída dos fundamentos da proposta de condenação (peça 89, p. 7, item 37, alínea 'b') , considerando que: 
a) a prestação de contas está acostada aos autos desde a fase interna da TCE (v.g., peças 16 a 21 e 42 a 53) ; 
b) na instrução à peça 89, a unidade técnica assim relatou: 
'4. A prestação de contas e complementações enviadas foram analisadas por meio dos documentos constantes nas peças 9, 13 e 14. 
5. O fundamento para a instauração da TCE, conforme consignado na matriz de responsabilização elaborada pelo tomador de contas [peça 63], foi a constatação da seguinte irregularidade: Impugnação total de despesa, não aprovação da prestação de contas.' 
c) as citações solidárias promovidas por esta Corte, seguindo a matriz elaborada pelo órgão concedente dos recursos (peça 63) , tiveram por fundamento a impugnação total das despesas e a não aprovação da prestação de contas (peça 73, item 25, e peças 79 a 81) ".
	
	É o relatório.

não há.

Procurador Júlio Marcelo de Oliveira.

TOMADA DE CONTAS ESPECIAL. CONVÊNIO. AQUISIÇÃO DE UNIDADE MÓVEL DE SAÚDE. IMPUGNAÇÃO DE DESPESAS. CITAÇÃO. REVELIA. CONTAS IRREGULARES. DÉBITO. PRESCRIÇÃO DA PRETENSÃO PUNITIVA.

TOMADA DE CONTAS ESPECIAL (TCE)

Secretaria de Controle Externo de Tomada de Contas Especial (SecexTCE).

Aprecia-se tomada de contas especial instaurada pelo Fundo Nacional de Saúde - FNS em desfavor do Serviço Social do Brasileiro e de seu dirigente, Fabio Nunes Saraiva, em razão da não comprovação da regular aplicação dos recursos oriundos do Convênio 1380/2004 (registro Siafi 507337) , celebrado entre o Ministério da Saúde e aquela entidade, o qual tinha por objeto a aquisição de unidade móvel de saúde, visando ao fortalecimento do Sistema Único de Saúde no Município de Nova Iguaçu/RJ.
2.	Com vigência no período de 23/7/2004 a 18/11/2005 e prazo final para apresentação da prestação de contas em 17/1/2006, referido ajuste previu recursos no montante de R$ 120.000,00, à conta dos cofres públicos federais, os quais foram transferidos à municipalidade, em parcela única, em 25/11/2004 (peça 8) .
3.	Consoante relatado nos autos, o convenente remeteu ao concedente, em 21/11/2005, a prestação de contas dos recursos conveniados, na qual foi registrada a aquisição, em 7/12/2004, de uma unidade móvel de saúde (marca Peugeot, modelo Box Curto, placa LQK 1179) , pelo valor de R$ 119.539,00, debitado da conta específica do ajuste, juntamente com a quantia de R$ 454,24, a título de CPMF, remanescendo saldo de R$ 6,76, não restituído ao FNS.
4.	Após analisar a prestação de contas em tela, o concedente manifestou-se, no Parecer Gescon 1341 (peça 14) , de 15/10/2015, pela sua reprovação, ante a não comprovação do cumprimento do ajuste pactuado, em face das ocorrências apontadas no Relatório de Auditoria Denasus 5236 (peças 10 a 12) , de 21/2/2008, in verbis:
"6.1 Constatações:
6.1.1 'Entidade sem vínculo com o Sistema único de Sáude: Em consulta ao Cadastro Nacional de Estabelecimentos de Saúde - CNES/MS, foi constatado que o Serviço Social do Brasileiro não desenvolve atividades na área de saúde, contrariando o disposto no art par 2º, do art 1º da IN/STN/01//97, que diz: a descentralização da execução mediante convênio ou Portaria se efetivará para entes que disponham de condições para consecução do seu objeto e tenham atribuições regimentais ou estatutárias relacionadas com o mesmo.'; 
6.1.2 'Capacidade instalada inexistente: Conforme pesquisa realizada no CNES o Serviço Social do Brasileiro não desenvolve ações de saúde, conclui- se que não procedem as informações constantes do Anexo VIII do Plano de Trabalho em que a entidade informa que dispõe de 12 (doze) médicos, 02 (dois) enfermeiros, 06 (seis) auxiliares de enfermagem, 02 (dois) odontólogos e 02 (dois) auxiliares de consultório dentário-ACD'; 
6.1.3 'Não apresentação dos dados pessoais da comissão de licitação: Foram solicitados os dados pessoais dos responsáveis pela Comissão Permanente de Licitação, porém o setor de recursos humanos não atendeu a solicitação'; 
6.1.4 'Inexistência de registro de produção de profissionais para atuar na UMS: Não há controle de saídas nem registro de produção (estatística) das informações dos serviços prestados pela ambulância de placa LQK 1179'; 
6.2 Impropriedades em licitação: 
6.2.1 Inexistência de pesquisa de preços no processo licitatório - contrariando o art., 15 da Lei nº 8.666/93, parágrafo 1º; 
6.2.2 Inexistência de análise jurídica - em desacordo com o que dispõe o parágrafo único do art. 38 da Lei 8.666/93; 
6.2.3 Inexistência de publicação do instrumento convocatório, em desacordo com o estabelecido no §3º do art. 22 da lei nº 8.666/93; 
6.2.4 Ausência de documentos que comprovem a retirada do edital; 
6.3 Demais impropriedades: 
6.3.1 Inexistência de atesto nas notas fiscais e não foram apresentados outros documentos relativos; 
6.4 Conclusão: 
6.4.1 '5 - Diante do exposto, registramos algumas irregularidades quanto ao convênio celebrado entre a União Federal e a entidade Serviço Social do Brasileiro, quanto ao endereço informado na Rua Juiz Marques Morado, nº 88, sem informar o município da convenente. No endereço citado, funciona a instituição Projeto Nova Geração com atividades às 2ª, 4ª e 6ª feiras, para consultas médicas nas especialidades de Pediatria, Dermatologia, Emagrecimento e Clínica Médica, realizam exames laboratoriais, executam serviços de fotografia colorida 3 x 4 e serviços de registro civil. Todas as atividades realizadas são pagas, sem nenhum vínculo com o Serviço Social do Brasileiro. Localizamos o Presidente do Serviço Social do Brasileiro na Secretaria Municipal de Saúde de Queimados, desempenhando o cargo de Diretor de Saúde Coletiva'; 
6.4.2 '6 - A Unidade Móvel de Saúde adquirida para atender o Serviço Social do Brasileiro, com endereço na Rua Juiz Marques Morado nº 88, como consta no Convênio 1380/2004 sem citar o município da convenente, foi transferida para o município de Queimados por meio do Ofício SEMUS nº 064/2007, datado em 02 de Janeiro de 2007. Cabe ressaltar que o Ofício não foi assinado pelo Secretário Municipal de Saúde e sim por Maicy M. do S. Branco, sem nenhum documento aprovado pelo Conselho Municipal de Saúde/CMS, sobre a transferência da UMS;
6.5 O supracitado relatório informa a glosa do valor total repassado pelo FNS/MS, R$ 120.000,00, tendo em vista os seguintes motivos, a saber:
6.5.1 'Considerando que o veículo adquirido pelo Serviço Social do Brasileiro, não está atuando no Município de Nova Iguaçu, não dispõe de equipe específica para atuar na UMS, não consta registro de estabelecimento Saúde CNES, não localização do endereço da entidade fiscalizada, como também deixando de atender aos objetivos do convênio para a prestação de serviços à comunidade, concluímos que o Serviço Social do Brasileiro está causando prejuízo Social;".
5.	No âmbito deste Tribunal, a Secretaria de Controle Externo de Tomada de Contas Especial - SecexTCE promoveu a citação solidária dos responsáveis, pelo valor histórico repassado à entidade convenente, em face da impugnação total da despesa e não aprovação da prestação de contas do convênio em tela.
6. 	Embora notificados de forma regular e válida, em plena conformidade com os normativos acerca da matéria, os responsáveis permaneceram silentes, o que caracteriza a sua revelia, nos termos do art. 12, § 3º, da Lei 8.443/1992, devendo-se, portanto, dar prosseguimento ao processo.
7.	Na derradeira instrução nos autos (peça 89) , a unidade técnica sugeriu o julgamento pela irregularidade das contas e a condenação dos responsáveis em débito, sem aplicação da multa proporcional, ante a ocorrência da prescrição da pretensão punitiva do Tribunal.
8.	Acolho o encaminhamento de mérito proposto pela SecexTCE, com os ajustes apresentados pelo douto Parquet, cujos fundamentos incorporo às minhas razões de decidir.
9.	De fato, os responsáveis não apresentaram alegações que pudessem descaracterizar as irregularidades apuradas na execução do convênio em exame e/ou elidir a sua responsabilidade pelo ressarcimento do dano ocasionado aos cofres públicos.
10.	Restou apurado que os recursos conveniados não foram utilizados em prol da consecução dos objetivos propostos no plano de trabalho pactuado, qual seja, a prestação de serviços de saúde à população carente e rural do Município de Nova Iguaçu/RJ.
11.	Isso porque foram aplicados na compra de uma unidade móvel de saúde por uma entidade sem vínculo com o SUS, sem capacidade para o desenvolvimento de ações de saúde e com sede desconhecida, cuja utilização foi transferida para outro município e da qual não se tem notícia da prestação dos serviços previstos à população pretendida.
12.	A responsabilização do Sr. Fabio Nunes Saraiva pela reparação do dano ao erário decorre do fato de ter sido ele o administrador dos recursos conveniados.
13.	Quanto à entidade convenente, sua responsabilização solidária dá-se em razão de ter sido a beneficiária desses recursos.
14.	Sendo assim, e ante a inexistência nos autos de elementos evidenciando a boa-fé na conduta dos responsáveis, cabe, desde já, o julgamento das presentes contas pela irregularidade, com imputação de débito.
15.	Sobre a aplicação de multa, anuo à análise constante dos autos quanto à ocorrência da prescrição da pretensão punitiva deste Tribunal, segundo os critérios estabelecidos pelo Acórdão 1441/2016-TCU-Plenário (Relator Ministro Benjamin Zymler) .
16.	Com efeito, o prazo estabelecido para a prestação de contas dos recursos conveniados se encerrou em 17/1/2006, conforme cláusula nona, parágrafo segundo, do termo de convênio (peça 4) , e o ato ordenatório do chamamento dos responsáveis deu-se em 19/8/2021 (peça 75) , de forma que transcorreu o lapso de dez anos preconizado na Lei Civil, sendo descabida, portanto, a aplicação de multa aos responsáveis.
17.	Relativamente à pretensão de ressarcimento do dano ao erário, registro que sou pela inocorrência desse instituto processual, baseado no entendimento que tenho adotado e levado aos colegiados desta Corte de Contas, o qual está alinhado à tese que esclarece que a decisão do STF, no âmbito do RE 636.886, alcança a etapa de cobrança do título extrajudicial constituído pelo Tribunal de Contas da União e não altera o entendimento jurisprudencial do Tribunal sobre a imprescritibilidade das ações de ressarcimento do dano, fundado no art. 37, § 5º, da Constituição Federal.
18. 	De fato, conforme destacado pelo Ministro Benjamin Zymler no leading case que primeiro discutiu o alcance do referido julgado da Corte Suprema (Acórdão 5236/2020-TCU-Primeira Câmara) , ainda há diversas dúvidas sobre a matéria, pois resta possível a conclusão de que a decisão não tratou da prescrição do processo de controle externo levado a efeito no âmbito do TCU, mas, sim, da prescrição intercorrente ocorrida durante a fase de execução do acórdão condenatório desta Corte.
19.	Destarte, neste caso, tal qual nos demais processos sob minha relatoria, adoto como fundamentação a jurisprudência consolidada deste Tribunal, que se estabeleceu no sentido da imprescritibilidade das ações de ressarcimento ao erário, expresso no Enunciado de Súmula 282 desta Corte, enquanto se definem os exatos efeitos da recente decisão proferida pelo Supremo Tribunal Federal sobre a matéria, no RE 636.886/AL.
	Pelas razões expostas, VOTO no sentido de que seja adotado o acórdão que ora submeto à apreciação deste colegiado.
TCU, Sala das Sessões Ministro Luciano Brandão Alves de Souza, em 31 de maio de 2022.
Ministro JOÃO AUGUSTO RIBEIRO NARDES 
Relator